臺灣高雄地方法院民事判決　九十年度簡上字第六十二號
　　上　訴　人　庚○○
　　訴訟代理人　莊美玲　律師
　　複代理　人　郭宜芳　律師
　　　　　　　　己○○
　　被　上訴人　朱清學即千力企業行
　　訴訟代理人　乙○○
　　　　　　　　林玉媚
右當事人間請求確認本票債權關係不存在事件，上訴人對於中華民國八十九年十二月
二十日臺灣高雄地方法院鳳山簡易庭八十九年度鳳簡字第一二號第一審判決提起上訴
，本院判決如左：
    主  文
原判決關於駁回上訴人後開第二項之訴部分，及訴訟費用之裁判均廢棄。
確認被上訴人就其持有上訴人於民國八十七年十二月二十日簽發，票號0000000號，
面額新台幣貳拾萬元之本票，超過新台幣陸萬陸仟零伍拾柒元之債權不存在。
其餘上訴駁回。
第一、二審訴訟費用由被上訴人負擔三分之二，餘由上訴人負擔。
    事  實
甲、上訴人方面：
壹、聲明：
 一、原判決廢棄。
 二、確認被上訴人就其持有上訴人於民國（下同）八十七年十二月二十日簽發，票
     號0000000號，面額新台幣（下同）二十萬元之本票債權不存在。
 三、第一、二審訴訟費用由被上訴人負擔。
貳、陳述：除與原審判決書所載者相同茲予引用外，補稱：
 一、原審判決認被上訴人對上訴人存有二十萬元之債權係以空白票據得有效流通及
     被上訴人因上訴人行為所受損害逾二十萬元云云，為其認定之依據，固非無見
     。惟查，上開被上訴人之損害原因據被上訴人所列，分別為(1)八十八年十月預
     收乳款扣除被上訴人應給付上訴人八十八年十月薪資之差額約六萬多元；及(2)
     退訂或轉介客戶至嘉南羊乳六十五戶，計九十九瓶之訂量，依此計算，被上訴
     人損失開發客戶之費用，每瓶為四百元，共計三萬九千六百元；(3)並被上訴人
     損失可預期之營業利益十一萬六千四百二十四元，(1)+(2)+(3)合計認被上訴人之
     損失已逾二十萬元。
 二、按「當事人主張有利於己之事實者，就其事實有舉證之責任」民事訴訟法第二
     百七十七條前段定有明文。查被上訴人流失六十五位客戶之損失部分，即開發
     業務費用三萬九千六百元，營業利益十一萬六千四百二十四元，共計約十五萬
     六千餘元，係以上訴人有轉介行為為前提，惟上訴人並未有任何轉介之行為：
（一）被上訴人九十年三月七日庭呈之羊乳每瓶淨利明細表一紙、起訂滿半年之客戶
      名單十九紙、發票十一紙等，除發票外均係被上訴人自己製作，上訴人否認其
      真正，且縱有損失亦與上訴人無涉。
（二）又原審以被上訴人提出之損失賠償明細表（原審卷第七十頁至七十二頁）為認
      定被上訴人損失之依據，惟該損失明細表係被上訴人自行製作，上訴人否認其
      真正。再者，亦無法自其中看出相當因果關係。抑有進者，明細表其中甚至包
      括上訴人本人（即該損失明細表編號第六十一號，原審卷第七十一頁）。且上
      訴人並無任何轉介行為一節，亦有台灣高雄地方法院檢察署八十九年度偵續字
      第三０八號不起訴書可佐，內容略謂「本件告訴人（被上訴人）指責被上訴人
      （上訴人）將客戶轉介喝其他公司之乳品，然客戶李鳳榮到庭證稱，伊是因朋
      友說喝嘉南羊奶不錯，才改喝嘉南，並不是被上訴人轉介等語，而其餘告訴人
      聲請傳喚改喝嘉南羊奶之客戶，除劉奇鑫到庭證稱，從沒訂過高屏羊奶外，其
      餘客戶經傳均不到庭，是本件已乏證據足證被上訴人有擅自轉介客戶改喝其他
      公司乳品情事。」；另證人翁金淑亦證稱「因小朋友說不要喝，所以就停止」
      （見本院九十一年四月十日準備程序筆錄第二頁最後一行），僅自上開曾經出
      庭作證之證人證詞觀之，其均指稱並非被上訴人因素而轉訂或停訂，相信事實
      上類似之情況必然更多，足證被上訴人製作之損失明細表不實在，經不起檢驗
      。明細表中另有姓名不詳之金先生、吳先生、某小姐、某太太之類，益徵此表
      實為草率，不足採信。
（三）又證人曾泰良、蕭秀玲固證稱：「上訴人將我們的客戶轉喝嘉南羊乳」（見原
      審卷第一七八、二０一頁）等語，惟證人曾泰良係被上訴人之受雇人（乳部主
      管），證人蕭秀玲亦為被上訴人受雇人（會計），立場偏頗，已堪質疑，況且
      細閱其證詞，僅泛泛一語帶出「將我們的客戶轉喝嘉南羊乳」，不知其何以得
      知，憑何證據下此論斷，還有轉喝之瓶數若干，均未見說明，而轉介與否，係
      本件重要爭點，豈可僅依憑空而來的推論，逕為不利上訴人之認定。再被上訴
      人是老闆，對轉介與否所能提出者就僅僅是其自己製作之損失明細表，而證人
      曾泰良、蕭秀玲係被上訴人員工，又何能知道得比的被上訴人更詳細？顯然複
      曾泰良、蕭秀玲二位證人不過是到庭複誦被上訴人之主張，與事實恐不相符，
      難以採信。
（四）再被上訴人復提出錄音帶譯文（原審卷第一五八頁至一六九頁）稱上訴人有轉
      介行為，實亦不足採。一則各受訪人為何許人，是否果係該人，未見查證，再
      者此錄音係秘密錄音，未經受訪談人同意，以目前證據法之趨勢，已非適格之
      證據，不具證據能力，不能當證據。又各位受訪談人並無義務對來電者具實陳
      述，縱信口雌黃亦無任何法律責任，既無責任當亦不具任何法律效果，不值得
      斟酌。
（五）另被上訴人主張客戶通常訂半年云云，並於九十年三月七日再度提出自行製作
      之訂滿半年之客戶表，上訴人否認其真正。事實上，喝一瓶之後就不喝的客戶
      大有人在，乃被上訴人提出之訂戶表有何客觀性證明力？該客戶表亦不足採。
      又被上訴人的員工即證人曾泰良亦證稱，「客戶訂購羊奶之期間不一定，沒辦
      法平均」，足證被上訴人所云一般客戶訂期為半年之說法非屬正確（見本院九
      十年八月六日準備程序筆錄第三頁第七行）。
（六）且被上訴人所提原審被證十之照片影本只能證明該棟房屋外面掛有別家廠牌羊
      奶之盒子，該棟房屋究為何人所住，是否有人訂羊奶，是否為之前就留下來的
      ，是否為被上訴人之原客戶所訂，乃至於是否改訂、為何改訂，被上訴人均不
      能舉證說明，被上訴人僅憑該照片即云上訴人轉介客戶，顯非合理。
（七）末被上訴人主張開發客戶每訂一瓶羊乳之費用為四百元，惟被上訴人亦未舉證
      四百元如何算出；又法官詢問證人蕭秀玲開發客戶的費用損失如何計算，證人
      蕭秀玲亦只表明一般業者都是以每個客戶開發費用三百元計算，到底如何計算
      開發客戶費用亦未說明（見本院九十年七月十八日準備程序筆錄第三頁倒數第
      四行）；再者，假如被上訴人所云正確，每瓶收益為七元，訂購期通常為半年
      以上，每月送乳二十八天，則被上訴人之開發客戶之費用早已回收，並沒有受
      到任何損失。
（八）縱右所述，不論就轉介行為、開發業務費用及營業利益，被上訴人均無舉證以
      證其損失，而原審在無任何證據之情況下，認定被上訴人客戶流失及所受損失
      是上訴人所造成，判決上訴人敗訴，顯有判決違背法令。為此，請求賜判如上
      訴聲明。
 三、另上訴人自認已預收八十八年十月份羊乳款八萬四千六百八十六元（註：因本
     院筆錄記載有誤，上訴人依此誤植為八萬三千六百三十七元，本院逕予更正）
     ，惟被上訴人亦尚積欠上訴人八十八年十月份薪資一萬八千六百二十九元，上
     訴人主張抵銷，只須再給付被上訴人六萬六千零五十七元整（見本院九十一年
     三月十五日準備程序筆錄第二、三頁）。
、證據：除援用原審之立證方法外，並提出台灣高雄地方法院檢察署八十九年度偵
    續字第三０八號不起訴書一紙、八十八年十月送乳收據二十九紙、八十八年十月
    乳款上訴人未收部分明細五紙及客戶證明書十紙為證。
乙、被上訴人方面：
壹、聲明：求為判決駁回上訴，第二審訴訟費用由上訴人負擔。
貳、陳述：除與原審判決書所載者相同茲予引用外，補稱：被上訴人客戶流失係因上
    訴人轉介之故。蓋如被上訴人以往之慣例，每月有些許之客戶不續訂乃屬正常，
    惟從未有一次流失高達六十五位客戶之情形，顯然為上訴人離職轉任嘉南羊乳送
    乳員所致，故被上訴人爰依侵權行為之法律關係請求預收乳款、開發業務費用及
    營業利益之損失。
、證據：除援用原審之立證方法外，並提出羊乳淨利明細表一紙、起訂滿半年之客
    戶名單十九紙、發票十一紙、台灣高雄地方法院檢察署八十九年度調偵字第三０
    四號不起訴處分書、台灣高等法院高雄分院八十九年度上易字第一一七八號刑事
    判決、送乳部管理規章、上訴人八十八年十月份薪資單、台灣高雄地方法院九十
    年度訴字第二四四七號刑事判決各一份為證，並請求訊問證人薛源慶、蘇永輝、
    蕭秀玲、鄭泰良。
丙、本院依職權傳訊證人壬○○、癸○○、子○○、辛○○、甲○○、丙○○、戊○
    ○○、丁○○、翁金淑。
    理　由
壹、本件上訴人起訴主張系爭本票上訴人並未合法簽發金額及日期，係交付訴外人曾
    泰良作為擔保之用，是系爭本票未合法應記載填寫金額及日期，自屬無效；又被
    上訴人流失六十五位客戶之損失部分，即開發業務費用三萬九千六百元，營業利
    益十一萬六千四百二十四元，共計約十五萬六千餘元，係以上訴人有轉介行為為
    前提，惟不論就轉介行為、開發業務費用及營業利益，被上訴人均無舉證以證其
    損失，而原審在無任何證據之情況下，認定被上訴人客戶流失及所受損失是上訴
    人所造成，判決上訴人敗訴，顯有判決違背法令。為此，請求如上訴聲明；被上
    訴人則以系爭本票乃上訴人為擔保其本身之職務行為不損害被上訴人權益，於系
    爭本票上簽名、捺指印及填載其住址時，該系爭本票已有金額二十萬元及發票日
    之填載，此為被上訴人公司一貫行政管理作業手續，故上訴人既係同意票載文義
    而為簽名，自應負票據責任。又退步言之，上訴人縱抗辯系爭本票為空白票據，
    但其既簽發系爭本票係基於擔保職務之用，當然含有默示同意執票人得視其違背
    職務事實之需，隨時補充完成票據應記載事項之授權，故系爭本票仍非無效票據
    ，應仍無礙上訴人所負發票人責任之效力。再被上訴人客戶流失係因上訴人轉介
    之故。蓋如被上訴人以往之慣例，每月有些許之客戶不續訂乃屬正常，惟從未有
    一次流失高達六十五位客戶之情形，顯然為上訴人離職轉任嘉南羊乳送乳員所致
    ，故被上訴人爰依侵權行為之法律關係請求開發業務費用三萬九千六百元，營業
    利益十一萬六千四百二十四元，及八十八年十月份預收乳款扣除上訴人該月薪資
    約六萬餘元，合計已逾二十萬元，被上訴人自得行使系爭本票之權利等語資為抗
    辯。
貳、本件主要爭點有二：
 一、系爭本票是否為有效之票據？
 二、被上訴人對上訴人是否確有存在二十萬元之債權？
、就上開爭點分述如下：
 一、系爭本票是否為有效之票據？說明如下：按「授權執票人填載票據上應記載之
     事項，並不限於絕對的應記載事項，即相對的應記載事項，亦可授權為之。本
     票應記載到期日而未記載，固不影響其本票效力，但非不可授權執票人填載之
     。」最高法院著有六十七年台上字第三八九六號判例可資參照；次按票據行為
     乃財產上之法律行為，自得授權他人代理為之。代理人經本人（票據債務人）
     之授權，於代理權限內，自己決定效果意思，以本人之名義，完成票據行為，
     而行為之效果直接歸屬於本人，斯即票據行為之代理。至票據債務人自行決定
     效果意思後，再囑託他人依此效果意思完成票據行為者，不過票據債務人假手
     他人為表示機關，該他人係居於使者之地位，將票據債務人原先決定之效果意
     思對外表示而已，本質上與票據行為人自行完成票據行為無異。（最高法院八
     十二年度第一次民事庭會議決議全文參照）；又按票據法第十一條第一項之規
     定，並不否定空白票據補充權之存在。系爭支票發票之月份，縱係執票人所補
     填，其補充行為，倘係出於票據債務人之授權，尚難認該票據為無效。（最高
     法院七十一年度台上字第一四七四號判決參照）；末按票據債務人簽立未填日
     期之支票，執票人既有權隨時補填而完成票據行為，即非無效票據。（最高法
     院八十六年台簡上字第七八號判決參照）。經查，系爭本票上簽名、捺印、住
     址均為上訴人所親自書寫之事實，為上訴人所自認（見原審卷第一七七頁）；
     又證人即被上訴人僱用之另名送乳員伍玉芬到庭證稱：「（問：有無書寫本票
     ？）有的，作為擔保之用。」、「（問：本票上寫了什麼？）自己寫姓名及地
     址，金額本來就有了。」等語（見原審卷第一七七頁），核與證人被上訴人公
     司主管曾泰良到庭所述「本票是由我交給員工書寫姓名地址，然後再交還公司
     。發票日也是由員工自己填寫的。」；會計蕭秀玲所述「我是公司的會計，本
     票是由我書寫大、小金額，交給曾泰良（林園地區主管），帶去給四個林園地
     區的送乳員，簽好之後再交回公司，目的是作為保證員工操守之用。」相符（
     均見原審卷第一七六頁），並有被上訴人提出之送乳部管理規章一份及同類本
     票、員工保證書各五份可參，足見上訴人簽名時該系爭本票已有金額二十萬元
     之填載，是上訴人既係同意票載文義而為簽名，自應負票據責任。退步言之，
     上訴人縱抗辯系爭本票為空白票據，惟上訴人亦已自認其於系爭本票上簽名，
     係作為擔保品之用，不用每次換票處理等語（見原審卷第十八頁及第一七七頁
     ），故上訴人於系爭本票簽名，並繳由被上訴人公司之主管即證人曾泰良收回
     時，上訴人當然含有默示同意授權發票之意思，亦即，應認為有概括授權執票
     人視上訴人執行職務之事實需要，得隨時完成票據之意思，此為事實，亦符合
     誠信原則，及一般人民社會生活經驗法則。因此，縱令上訴人抗辯其簽名時，
     本票金額及日期為空白云云，但其既簽發系爭本票係基於擔保職務之用，當然
     含有默示同意執票人得視其違背職務事實之需，隨時補充完成票據應記載事項
     之授權，故系爭本票仍非無效票據，仍無礙上訴人所負發票人責任之效力。此
     揆諸右揭最高法院判例決、決議意旨，均肯定空白票據有效流通性，是本件上
     訴人自無否定系爭本票效力之正當理由。
 二、被上訴人對上訴人是否確有存在二十萬元之債權？說明如下：
 （一）被上訴人主張之所受損害分別為(1)預收乳款扣除被上訴人應給付上訴人八十
       八年十月薪資之差額約六萬多元；及(2)退訂或轉介客戶至嘉南羊乳六十五戶
       ，計九十九瓶之訂量，依此計算，被上訴人損失開發客戶之費用，每瓶為四
       百元，共計三萬九千六百元；(3)並被上訴人損失可預期之營業利益十一萬六
       千四百二十四元，(1)+(2)+(3)合計認被上訴人之損失已逾二十萬元。
 （二）按「當事人主張有利於己之事實者，就其事實有舉證之責任」民事訴訟法第
       二百七十七條前段定有明文。查被上訴人流失六十五位客戶之損失部分，即
       開發業務費用三萬九千六百元，營業利益十一萬六千四百二十四元，共計約
       十五萬六千餘元，係以上訴人有轉介行為為前提。本件被上訴人係主張因上
       訴人未經被上訴人同意擅自提早向客戶收取八十八年十月份之羊乳款或擅自
       預收乳款情事，致客戶退訂，或使客戶移轉改喝嘉南羊乳，計流失六十五戶
       ，共計九十九瓶訂購量之事實，業據被上訴人提出總表、損失賠償明細表、
       羊乳每瓶淨利明細表各一紙、起訂滿半年之客戶名單十九紙、發票十一紙及
       照片影本三十一張等為證。惟查，上開總表、損失賠償明細表、羊乳每瓶淨
       利明細表、起訂滿半年之客戶名單、發票等證物，均係被上訴人自行製作之
       私文書，尚難憑此認定上訴人有為轉介行為及致生被上訴人所主張之損害；
       又前開照片影本亦只能證明該棟房屋外面掛有別家廠牌羊奶之盒子，或能證
       明該客戶有改訂其他廠牌羊奶，惟尚難憑此即證明該客戶改訂之原因究係上
       訴人轉介或客戶自行改訂或其他原因所致，是被上訴人僅憑該照片即云上訴
       人轉介客戶，尚嫌速斷；再證人曾泰良、蕭秀玲固證稱：「上訴人將我們的
       客戶轉喝嘉南羊乳。」（見原審卷第一七八頁及第二０一頁）等語，惟上述
       證人僅泛泛一語帶出，並無法指明陳述上開證言所憑證據，自難採信；又在
       被上訴人告訴上訴人偽造文書之台灣高雄地方法院檢察署八十九年度偵續字
       第三０八號不起訴處分書記載略謂「本件告訴人（被上訴人）指責被上訴人
       （上訴人）將客戶轉介喝其他公司之乳品，然客戶李鳳榮到庭證稱，伊是因
       朋友說喝嘉南羊奶不錯，才改喝嘉南，並不是被上訴人轉介等語，而其餘告
       訴人聲請傳喚改喝嘉南羊奶之客戶，除劉奇鑫到庭證稱，從沒訂過高屏羊奶
       外，其餘客戶經傳均不到庭，是本件已乏證據足證被上訴人有擅自轉介客戶
       改喝其他公司乳品情事。」，有該不起訴書一紙附卷足憑；再被上訴人復提
       出錄音帶譯文（原審卷第一五八頁至一六九頁）證明上訴人有轉介行為云云
       ，惟證人之證言依我國民事訴訟法之規定，原則上必須證人親自到庭陳述，
       並須具結始具有證據能力（民事訴訟法第三百零五條、第三百十二條參照）
       。本件被上訴人所提出之證人錄音帶譯文，並非證人親自到庭陳述，且未經
       具結，自不具證據能力，本院即不予斟酌。另證人翁金淑經本院依職權傳訊
       亦到庭證稱「（問：後來為何沒有訂羊奶？）因為後來小朋友不喝，我們就
       不訂了。」（見本院九十一年四月十日準備程序筆錄第二頁最後一行），亦
       足見其未續訂並非上訴人轉介所致；綜前所述，被上訴人均無法舉證客戶流
       失係因上訴人轉介之故，故被上訴人爰依侵權行為之法律關係請求開發業務
       費用及營業利益之損失，即無理由，應予駁回。
 （三）又上訴人未經被上訴人同意擅自向客戶收取八十八年十月份之羊乳款達八萬
       四千六百八十六元，而被上訴人亦尚積欠上訴人八十八年十月份薪資一萬八
       千六百二十九元，為兩造所不爭執；上訴人並主張抵銷，亦為被上訴人所允
       （見本院九十一年三月十五日準備程序筆錄第二、三頁），故經扣抵後，上
       訴人只須再給付被上訴人六萬六千零五十七元。
肆、綜上所述，被上訴人對於上訴人僅有六萬六千零五十七元之原因債權存在，從而
    ，上訴人請求確認系爭本票就超過六萬六千零五十七元之債權不存在，為有理由
    ，應予准許。逾此部分之請求，即非有據，應予駁回。原審就上開應予駁回部分
    ，為上訴人敗訴之判決，尚有未洽，上訴意旨求予廢棄改判，為有理由，爰由本
    院予以廢棄改判如主文第二項所示。至於上訴人之請求不應准許部分，原判決為
    上訴人敗訴之判決，經核於法並無不合，上訴意旨求予廢棄改判，為無理由，應
    駁回其上訴。
伍、本件事證已明，兩造其餘攻擊防禦之主張陳述，於判決之結果不生影響，自無庸
    一一審究，併此敘明。
陸、據上論結：本件上訴為一部有理由，一部無理由，依民事訴訟法第四百三十六條
    之一第三項、第四百五十條、第四百四十九條第一項、第七十九條但書，判決如
    主文。
中　　　華　　　民　　　國　　九十一　　年　　　六　　　月　　二十一 　 日
                              臺灣高雄地方法院民事庭
~B審判長法官
~B法　　　官
~B法　　　官
右為正本係照原本作成。
本判決不得上訴。
中　　　華　　　民　　　國　　九十一　　年　　　六　　　月　　二十一　　日
~B法院書記官　謝群育
